ACORDAO-COMPLETO-2550749

ACÓRDÃO 239/2023 ATA 2/2023 - SEGUNDA CÂMARA

VISTOS, relatados e discutidos estes autos de embargos de declaração opostos pela Sra. Bianca Borsatto contra o Acórdão 3371/2022-TCU-Segunda Câmara, que apreciou e negou provimento ao recurso de reconsideração interposto pela recorrente,
ACORDAM os Ministros do Tribunal de Contas da União, reunidos em sessão da 2ª Câmara, com base no art. 34 da Lei 8.443/1992, c/c o art. 287 do Regimento Interno, e diante das razões expostas pelo Relator, em
9.1. conhecer dos embargos de declaração para, no mérito, rejeitá-los;
9.2. dar conhecimento deste acórdão, encaminhando a respectiva cópia à embargante, ao Conselho Nacional de Desenvolvimento Científico e Tecnológico e aos demais interessados, informando que a presente deliberação, acompanhada do Relatório e do Voto que a fundamentam, está disponível para a consulta no endereço virtual https://www.tcu.gov.br/acordaos.

Embargos de declaração interposto por Bianca Borsatto contra o Acórdão 3.371/2022-TCU-2ª Câmara, por meio do qual este Tribunal rejeitou recursos de reconsideração que haviam sido opostos pela responsável contra o Acórdão 7.366/2021-TCU-2ª Câmara, de relatoria do Ministro Aroldo Cedraz, mediante o qual foram julgadas irregulares as contas da recorrente, imputando-lhe débito e aplicando-lhe multa a multa prevista no art. 57 da Lei 8.443/1992.

Segunda Câmara

Conselho Nacional de Desenvolvimento Científico e Tecnológico; Ministério da Ciência, Tecnologia, Inovações e Comunicações (extinto).

3. Recorrente: Bianca Borsatto (XXX.329.958-XX).

13.1. Ministros presentes: Vital do Rêgo (Presidente), Augusto Nardes, Aroldo Cedraz e Antonio Anastasia (Relator).
13.2. Ministro-Substituto presente: Marcos Bemquerer Costa.

ANTONIO ANASTASIA

Ministro Antonio Anastasia.

Trata-se de recursos interpostos por Bianca Borsatto Galera (peça 61) , ao Acórdão 3371/2022-TCU-Segunda Câmara, por meio do qual este Tribunal rejeitou recursos de reconsideração que haviam sido opostos pela responsável contra o Acórdão 7366/2021-TCU-Segunda Câmara, de relatoria do Ministro Aroldo Cedraz, mediante o qual foram julgadas irregulares as contas da recorrente, imputando-lhe débito e aplicando-lhe multa a multa prevista no art. 57 da Lei 8.443/1992.
2. 	Este processo cuida de tomada de contas especial, instaurada pelo Conselho Nacional de Desenvolvimento Científico e Tecnológico (CNPQ) , em razão da não aprovação da prestação de contas dos recursos recebidos por meio do Termo de Aceitação de Apoio Financeiro ao Projeto "análise genética e genômica em crianças com diagnóstico de malformação cardíaca conotruncal", com vigência de 22/12/2010 a 21/12/2015, tendo o prazo para prestar contas se encerrado em 19/2/2016.
3. 	A Seguir, transcrevo as razões apresentadas pela embargante (peça 84) :
Excelência, o julgamento objurgado merece reparo para suprir a omissão abaixo destacada.
Isso porque, o acórdão não contempla tese essencial destacada por ocasião da defesa, qual seja: nulidade da intimação recebida. 
Tal tese encontra-se encartada na peça 16 e é essencial para o deslinde da demanda, afinal, afeta diretamente a contagem do prazo prescricional. 
Desta feita, considerando a possibilidade de prescrição - avaliada por Vossa Excelência em sede de recurso de reconsideração - é fundamental que se discuta a legalidade ou não das intimações endereçadas incorretamente ao e-mail bbgalera@pq.cnpq.br. 
Nestes termos, pugna-se à Vossa Excelência pelo CONHECIMENTO e PROVIMENTO do presente recurso de embargos de declaração, com o fim de suprir a omissão aventada e declarar, nula ou não, a intimação endereçada ao e-mail bbgalera@pq.cnpq.br, nos termos do que consta da peça 16 do feito. (grifos acrescidos) 
4. 	Ao fim, requer com este pedido:
Considerando os bens e serviços revertidos em favor da Administração, pugna-se à Vossa Excelência pelo CONHECIMENTO e PROVIMENTO do presente recurso de reconsideração, com o fim de julgar REGULAR a tomada de contas especial, dando total quitação em favor da Recorrente. (grifos acrescidos) 
É o relatório.

Mauricio Magalhaes Faria Neto (15.436/OAB-MT), Claudio Stabile Ribeiro (3213/OAB-MT) e outros, representando Bianca Borsatto.

Procuradora-Geral Cristina Machado da Costa e Silva.

TOMADA DE CONTAS ESPECIAL. CONSELHO NACIONAL DE DESENVOLVIMENTO CIENTÍFICO E TECNOLÓGICO (CNPQ). TERMO DE ACEITAÇÃO DE APOIO FINANCEIRO A PROJETO. OMISSÃO. NÃO-COMPROVAÇÃO DA REGULAR APLICAÇÃO DOS RECURSOS RECEBIDOS. DÉBITO. MULTA. RECURSO DE RECONSIDERAÇÃO. NÃO INCIDÊNCIA DA PRESCRIÇÃO. NÃO COMPETE AO TCU A PRODUÇÃO DE PROVAS PARA DEMONSTRAR A CORRETA APLICAÇÃO DE RECURSOS FEDERAIS. NÃO COMPROVAÇÃO DO NEXO CAUSAL ENTRE DESPESAS REALIZADAS E OS RECURSOS RECEBIDOS. NEGATIVA DE PROVIMENTO. EMBARGOS DE DECLARAÇÃO EM RECURSO DE RECONSIDERAÇÃO. A CITAÇÃO VÁLIDA NO ÂMBITO DO TCU SUPRE EVENTUAL AUSÊNCIA DE NOTIFICAÇÃO DO RESPONSÁVEL PARA APRESENTAR DEFESA NA FASE INTERNA. AUSÊNCIA DE PRESCRIÇÃO. NEGATIVA DE PROVIMENTO.

TOMADA DE CONTAS ESPECIAL (TCE)

Neste processo de tomada de contas especial, examinam-se embargos opostos por Bianca Borsatto, pesquisadora do CNPQ, ao Acórdão 3371/2022-TCU-Segunda Câmara, de minha relatoria, por meio do qual este Tribunal rejeitou recursos de reconsideração que haviam sido opostos pela responsável contra o Acórdão 7366/2021-TCU-Segunda Câmara, de relatoria do Ministro Aroldo Cedraz, mediante o qual foram julgadas irregulares as contas da recorrente, imputando-lhe débito e aplicando-lhe a multa prevista no art. 57 da Lei 8.443/1992.
2.	Considerando a análise da prescrição realizada de ofício por esta Corte no recurso de reconsideração, a recorrente alega que a decisão precisa ser revista por ter havido omissão ao analisar a prescrição sem verificação da legalidade das intimações endereçadas "incorretamente" ao e-mail bbgalera@pq.cnpq.br.  Menciona, ainda, que é essencial a análise da peça 16, uma vez que a nulidade da intimação afeta diretamente a contagem do prazo prescricional.
3.	Inicialmente, observo que o recurso apresentado (peça 84) solicita o provimento do "presente embargo de declaração" no item 3 e ao final requer o provimento do "presente recurso de reconsideração" no item 4. Assim, considerando que o art. 285 do Regimento Interno desta Corte estabelece que o recurso de reconsideração pode ser formulado uma só vez e que a requerente alega omissão, deve-se acolher o presente recurso como Embargos de Declaração com base no art. 287 do Regimento que prevê os casos de "obscuridade, omissão ou contradição em acórdão do Tribunal".
4. 	Desta forma, quanto à admissibilidade, os embargos em exame podem ser conhecidos por este Tribunal, visto que cumprem os requisitos gerais e específicos previstos na legislação.
5.	Quanto à alegada ilegalidade referente às notificações encaminhadas para o e-mail bbgalera@pq.cnpq.br, o que representaria "prejuízo em defesa da notificada, ensejando a nulidade dos atos e/ou citação..." (peça 16, pag 2-3) , verifico que se tratam de notificações realizadas durante a fase interna da apuração dos fatos.
6.	Seguindo a jurisprudência desta Corte, a instauração do contraditório, para fins de condenação dos responsáveis por parte do TCU, se dá na fase externa do processo de contas especiais, por meio de sua regular citação, sendo irrelevante, para a configuração do contraditório, a ocorrência ou não de notificação anterior pela Administração na fase interna da tomada de contas especial. Neste sentido destaco o Acórdão 7880/2014-TCU-Primeira Câmara, de relatoria do Ministro Benjamin Zymler, Acórdão 9091/2021-TCU-Primeira Câmara, de relatoria do Ministro Bruno Dantas e Acórdão 1605/2022-TCU-Segunda Câmara, de relatoria do Ministro Augusto Nardes. 
7.	De fato, considerando a citação regular da responsável na fase externa da presente TCE, verifico que diante dos critérios da recém-publicada Resolução-TCU 344/2022, também não há prescrição devido a ocorrência de atos processuais interruptivos do prazo geral de prescrição de cinco anos e intercorrente de três anos. 
8.	No presente caso, tendo em vista a omissão de prestação de contas, o termo inicial para contagem do prazo da prescrição é o dia seguinte à data final para entrega da prestação de contas, que corresponde a 20/2/2016, segundo o disposto no art. 4º, inciso I, da Resolução-TCU 344/2022. Destaco, ainda, que ocorreram causas interruptivas da prescrição, segundo o art. 5º da mencionada norma, tais como o parecer da auditoria interna, de 30/10/2017, a autuação do presente processo, em 15/9/2019, o aviso de recebimento da citação, em 16/4/2020, e o Acórdão condenatório, de 4/5/2021.
9. 	Diante do exposto, está demonstrado que o acórdão em discussão não incorreu em omissão, nem houve a prescrição para o exercício das pretensões punitiva e ressarcitória, por consequência, os embargos de declaração apresentados por Bianca Borsatto devem ser conhecidos e rejeitados.
Assim, voto para que seja adotado o acórdão que ora submeto ao Colegiado.
TCU, Sala das Sessões, em 7 de fevereiro de 2023.
ANTONIO ANASTASIA 
Relator